ACORDAO-COMPLETO-2383588

ACÓRDÃO 12539/2019 ATA 42/2019 - SEGUNDA CÂMARA

VISTO, relatado e discutido o ato de concessão de aposentadoria a Teresa Cristina S. Thiago no cargo de Analista Judiciário do Tribunal Regional do Trabalho da 12ª Região.
ACORDAM os ministros do Tribunal de Contas da União, reunidos em sessão da 2ª Câmara, ante as razões expostas pela relatora, e com fundamento nos artigos 71, incisos III e IX, da Constituição Federal de 1988, 1º, inciso V, e 39, inciso II, da Lei 8.443/1992, 1º, inciso VIII, 259, inciso II, e 262 do Regimento Interno, 8º da Resolução TCU 206/2007 e 19 da Instrução Normativa TCU 78/2018, bem como na Súmula TCU 106, em: 
9.1. considerar ilegal o ato de aposentadoria em análise e negar-lhe registro;
9.2. dispensar a reposição das importâncias indevidamente recebidas de boa-fé pela beneficiária até a data da notificação desta deliberação à unidade jurisdicionada, nos termos do Enunciado 106 de Súmula de Jurisprudência do TCU;
9.3. determinar ao Tribunal Regional do Trabalho da 12ª Região que:
9.3.1. no prazo de 15 (quinze) dias, a contar da ciência desta deliberação, cesse pagamentos decorrentes do ato impugnado, sob pena de ressarcimento das quantias pagas indevidamente e responsabilização solidária da autoridade competente;
9.3.2. comunique à interessada a deliberação deste Tribunal e a alerte de que o efeito suspensivo proveniente de eventual interposição de recursos no TCU não a eximirá da devolução dos valores indevidamente recebidos após a notificação, em caso de desprovimento dos apelos;
9.3.3. no prazo de 30 (trinta) dias, a contar da ciência deste acórdão:
9.3.3.1. encaminhe a este Tribunal, por cópia, comprovante da data em que a interessada dele tomar conhecimento; e
9.3.3.2. emita novo ato, em que seja suprimida a irregularidade verificada, e o submeta ao TCU para nova apreciação.

Ato de concessão de aposentadoria de interessada no cargo de Analista Judiciário do Tribunal Regional do Trabalho da 12ª Região/SC, submetido, para fins de registro, à apreciação desta Corte.

Segunda Câmara

Tribunal Regional do Trabalho da 12ª Região/SC.

3. Interessada: Teresa Cristina S. Thiago (CPF XXX.414.389-XX).

13.1. Ministros presentes: Aroldo Cedraz (na Presidência), Raimundo Carreiro e Ana Arraes (Relatora).
13.2. Ministro-Substituto presente: André Luís de Carvalho.

ACORDAO-COMPLETO-2420214

Acórdão 9234/2020 - Segunda Câmara

ANA ARRAES

Trata-se de ato de concessão de aposentadoria a Teresa Cristina S. Thiago no cargo de Analista Judiciário do Tribunal Regional do Trabalho da 12ª Região/SC, submetido, para fins de registro, à apreciação do Tribunal de Contas da União, nos termos do art. 71, inciso III, da Constituição Federal. 
2.	O ato foi cadastrado e disponibilizado ao TCU por intermédio do Sistema Sisac, nos termos da Instrução Normativa TCU-55/2007. Detectou-se a concessão da vantagem "opção" de que trata o art. 2º da Lei 8.911/1994 e a vantagem "quintos/décimos", transformada em Vantagem Pessoal Nominalmente Identificada - VPNI, consoante o art. 62-A da Lei 8.112/1990.
3.	A unidade técnica propõe considerar ilegal o ato de aposentadoria, negando-lhe o registro, em razão da incorporação da vantagem "opção" (art. 2º da Lei 8.911/1994) , o que proporciona acréscimo aos proventos de aposentadoria em relação à última remuneração contributiva da atividade, violando o art. 40, caput, e §2º, da Constituição Federal (alterada pela Emenda Constitucional 20/1998) . 
4.	Quanto à vantagem "quintos", a Sefip considerou que não há irregularidades, haja vista estar em consonância com a jurisprudência desta Corte. 
5.	Como o aludido ato deu entrada neste Tribunal há menos de 5 anos, não é aplicável o procedimento de contraditório e ampla defesa determinado pelo Acórdão 587/2011-TCU-Plenário.
6.	O Ministério Público junto ao TCU acompanha a unidade técnica.
	É o Relatório.

não há.

Procuradora-geral Cristina Machado da Costa e Silva.

APOSENTADORIA. PAGAMENTO DA PARCELA DENOMINADA "OPÇÃO" A SERVIDOR QUE IMPLEMENTOU OS REQUISITOS PARA INATIVAÇÃO APÓS O ADVENTO DA EMENDA CONSTITUCIONAL 20/1998. VIOLAÇÃO ÀS DISPOSIÇÕES DO ART. 40, CAPUT E § 2º, DA CONSTITUIÇÃO. AUSÊNCIA DE CONTRIBUIÇÃO PREVIDENCIÁRIA SOBRE A PARCELA. ILEGALIDADE. NEGATIVA DE REGISTRO.

APOSENTADORIA (APOS)

Secretaria de Fiscalização de Pessoal (Sefip).

Está em análise o ato de concessão inicial de aposentadoria a Teresa Cristina S Thiago, no cargo de Analista Judiciário do Tribunal Regional do Trabalho da 12ª. Região.
2.	A Secretaria de Fiscalização de Pessoal - Sefip opinou, com a concordância do Ministério Público junto ao TCU - MPTCU,  pela ilegalidade do ato em virtude da presença de rubrica referente à vantagem denominada "opção" (art. 2º da Lei 8.911/1994) , o que proporcionou acréscimo aos proventos de aposentadoria em relação à última remuneração contributiva da atividade e, em consequência, resultou em descumprimento do disposto no art. 40, caput e § 2º, da Constituição Federal, com a redação dada pela Emenda Constitucional 20/1998.  
3.	Alinho-me à manifestação da unidade instrutiva acerca da ilegalidade do ato. 
4.	De fato, este Tribunal firmou entendimento de que é "vedado o pagamento das vantagens oriundas do art. 193 da Lei 8.112/1990, inclusive o pagamento parcial da remuneração do cargo em comissão ('opção') , aos servidores que implementaram os requisitos de aposentadoria após 16/12/1998, data de publicação da Emenda Constitucional 20, que limitou o valor dos proventos à remuneração do cargo efetivo no qual se deu a aposentadoria" (Acórdão 1599/2019-TCU-Plenário, rel. Min. Benjamin Zymler) .
5.	Além disso, a jurisprudência apregoa que é "vedado ao servidor público carrear para os proventos da aposentadoria ou para a pensão por ele instituída parcela da remuneração sobre a qual não incidiu desconto previdenciário" (Acórdão 5919/2019-TCU-Primeira Câmara, rel. Min. Benjamin Zymler) .
6.	Ainda que esses fundamentos sejam suficientes para a conclusão sobre a ilegalidade do ato, pois a ex-servidora somente implementou os requisitos para aposentadoria após o advento da mencionada Emenda Constitucional 20/1998, observo que o ato em exame envolve a inclusão nos proventos de duas rubricas que têm a mesma origem, relativa à incorporação de valores por exercício de função de confiança à remuneração: a Vantagem Pessoal Nominalmente Identificada - VPNI derivada de "quintos" e a vantagem de caráter pessoal decorrente da "opção". 
7.	Segundo registrou a Sefip, não há irregularidade na percepção da vantagem "quintos". Porém, conforme o Acórdão 2988/2018-TCU-Plenário, de minha relatoria, mesmo quando o servidor público fazia jus à "opção", a acumulação das duas rubricas contrariava o estabelecido no art. 193, § 2º, da Lei 8.112/1990 (atualmente revogado pela Lei 9.527/1997) , a seguir reproduzido:
"Art. 193. O servidor que tiver exercido função de direção, chefia, assessoramento, assistência ou cargo em comissão, por período de 5 (cinco) anos consecutivos, ou 10 (dez) anos interpolados, poderá aposentar-se com a gratificação da função ou remuneração do cargo em comissão, de maior valor, desde que exercido por um período mínimo de 2 (dois) anos.
§ 1º Quando o exercício da função ou cargo em comissão de maior valor não corresponder ao período de 2 (dois) anos, será incorporada a gratificação ou remuneração da função ou cargo em comissão imediatamente inferior dentre os exercidos. 
§ 2º A aplicação do disposto neste artigo exclui as vantagens previstas no art. 192, bem como a incorporação de que trata o art. 62, ressalvado o direito de opção."
8.	O dispositivo era claro quanto ao impedimento de se acumular a vantagem prevista no caput (incorporação na aposentadoria do valor do cargo em comissão ou da função de confiança) com a do art. 192 (aumento em relação ao padrão ocupado na carreira antes da inatividade) ou, ainda, com a do art. 62 ("quintos" em virtude do exercício de cargo em comissão ou função de confiança) , ressalvado apenas o direito de opção por uma das vantagens. 
9.	Portanto, além de representar ofensa às disposições do art. 40, caput e § 2º, da Constituição Federal, a rubrica "opção" também não seria devida de forma cumulativa com a decorrente de "quintos/décimos", o que se verificou no ato de aposentadoria em exame. 
10.	Ante o exposto, acolhendo as propostas da Sefip e do MPTCU, voto por que o Tribunal adote a minuta de acórdão que submeto à consideração deste Colegiado.
TCU, Sala das Sessões Ministro Luciano Brandão Alves de Souza, em 19 de novembro de 2019.
ANA ARRAES 
Relatora